最高法院刑事判決　　　　　　　　　　　　　　　九十一年度台上字第五三○四號
　　上　訴　人　甲○○
　　　　　　　　乙○○
右上訴人等因業務侵占案件，不服台灣高等法院台中分院中華民國九十一年六月十二
日第二審更審判決（九十一年度重上更(二)字第五號，起訴案號：台灣台中地方法院檢
察署八十三年度偵字第一三八九五號），提起上訴，本院判決如左：
    主  文
原判決撤銷，發回台灣高等法院台中分院。
    理  由
本件原判決認定上訴人甲○○與黃道彰、戴金龍、陳聲慶四人於民國八十二年九月間
共同出資新台幣（下同）三百五十萬元，在台中市長生巷十二｜二號，設立祥聖金紙
廠（甲○○出資二百萬元，餘各出資五十萬元），由甲○○任負責人，甲○○之妻即
上訴人乙○○任會計，分別負責該廠業務之經營及帳目資金記載之工作，均為從事業
務之人。甲○○、乙○○二人竟共同意圖為自己不法之所有，基於概括之犯意：(一)
、八十二年九月間，明知向台中縣大雅鄉專信傢俱名品店購買之傢俱為一萬一千二百
五十元，竟推由乙○○於廠房設備帳冊上虛偽記載為二萬元，而將業務上持有之八千
七百五十元共同據為己有。(二)、明知祥聖金紙廠八十二年十月間半月份廠房租金一
萬四千元、十一月份廠房租金二萬八千元、十二月份之廠房租金二萬八千元，共計租
金七萬元，已連同整地費用三萬三千八百元，於同年九月間預支給房東林坤金，並記
載於廠房設備帳冊內，竟又於同年十月、十一月、十二月間，將同年十月之半月份一
萬四千元、同年十一月份二萬八千元、同年十二月份二萬八千元之租金，推由乙○○
按月重複虛偽記載於業務上掌管之零用金帳冊內，而將重複記載之業務上持有之七萬
元現款，共同侵占入己。(三)、於八十二年十月二十五日、十月二十九日、十一月十
二日多次出賣金銀紙予黎顯祖，其出貨日期、品名、數量、單價，均詳如原判決附表
一編號３、５、６、７、８欄所示，竟推由乙○○連續不實記載為如該附表一編號３
、５、６、７、８，帳冊記載欄所示之品名、數量、單價及收入金額，而共同連續侵
占其業務上持有之差額款項（如該附表一所示）。(四)、對於原判決附表一編號９、
１０、、及原判決附表二各欄所示銷貨，故意不登載於銷貨帳冊上，將所收取之業
務上持有之貨款（如該附表「差額欄」所示）共同予以侵占入己，總計侵占十一萬六
千七百九十七元六角等情。因認上訴人等有共同違反修正前商業會計法第六十六條第
一款（現修正為第七十一條第一款）及犯刑法第三百三十六條第二項之業務侵占罪，
乃依牽連犯從一重論處上訴人等共同連續業務侵占罪刑，固非無見。
惟查：(一)、共同正犯之成立，除共同實施犯罪行為者外，其就他人之行為負共犯之責
者，以有意思聯絡為要件，若事前並未合謀，實施犯罪行為之際，又係出於行為者獨
立之意思，即不負共犯之責。上訴人等均否認有前揭犯行，原判決認甲○○為祥聖金
紙廠負責人，其妻乙○○任會計，分別負責該廠業務之經營及帳目資金記載之工作，
上訴人等推由乙○○故意記載不實之帳冊，而共同侵占業務上持有之款項等情。然故
意記載不實之帳冊，而共同侵占業務上持有之款項，是否乙○○個人獨立之意思？甲
○○究竟如何與乙○○有故意記載不實之帳冊及侵占業務上持有款項之犯意聯絡？原
判決並未說明所憑之證據及其認定之理由，僅以甲○○為紙廠負責人遽予論斷，自有
判決不備理由之違法。(二)、事實審法院應於審判期日就被告否認犯罪所為有利之辯解
事項與證據，予以調查，而於有罪判決理由內詳加論列，否則率行判決，自屬於法有
違。上訴人等辯稱依八十三年五月間移交帳冊給告訴人陳聲慶時，銷貨金額為五、二
０七、一三一元，有銷貨帳可稽（見偵查卷第四十五頁），且告訴人當初所提之收支
統計表亦記載銷貨金額共收入五、二０七、一三一元（見偵查卷第五十七頁）；惟至
八十三年十月三日及八十四年八月九日雙方對帳時，銷貨簿記載之銷貨金額竟記載總
收入為四、九二一、八七０元（見偵查卷第九十九頁），短少二八五、二六一元，可
能銷貨簿有遭告訴人抽除湮滅，上訴人等並無有銷貨而故意未登載於帳冊之情事，並
聲請調查真相等語（見上訴審卷第三十四頁）。且甲○○亦因而曾向台灣台中地方法
院檢察署告訴陳聲慶涉犯湮滅證據罪嫌（見第一審卷第二一五頁）；原判決於理由欄
亦記載「核閱扣案有關帳冊，因並非記載完整之帳冊，而有缺漏未載及缺頁情事」等
語（見原判決第六頁末三、四行），則上訴人等所辯是否屬實，攸關其等犯罪之成立
，實情如何？非無調查之必要，原審就上開辯解仍未詳予調查，究明真相，自有應於
審判期日調查之證據而未予調查之違法。上訴意旨指摘原判決違背法令，尚非全無理
由，應認仍有發回更審之原因。
按不得上訴於第三審法院之罪與得上訴之罪為牽連犯，而以不得上訴之罪為重，得上
訴之罪為輕，雖依刑法第五十五條從不得上訴之重罪論科，惟其牽連之輕罪，原得上
訴，而牽連犯罪之上訴又不可分，則對於該重罪亦應認為得上訴於第三審法院。原判
決認上訴人等有共同違反修正前商業會計法第六十六條第一款︵現修正為第七十一條
第一款︶及刑法第三百三十六條第二項之業務侵占罪，乃依牽連犯從一重論處上訴人
等共同連續業務侵占罪刑，雖諭知之業務侵占罪不得上訴於第三審法院，但其牽連之
輕罪即違反商業會計法部分，原得上訴於第三審法院，依上說明，應認本件仍得上訴
於第三審法院，附此敘明。
據上論結，應依刑事訴訟法第三百九十七條、第四百零一條，判決如主文。
中      華      民      國    九十一    年      九      月     十九     日
                              最高法院刑事第九庭
                                  審判長法官  陳  炳  煌
                                        法官  陳  正  庸
                                        法官  韓  金  秀
                                        法官  徐  文  亮
                                        法官  蕭  仰  歸
      右正本證明與原本無異
                                              書  記  官
中      華      民      國    九十一    年      九      月    二十三    日
